臺灣板橋地方法院刑事判決　　　　　　　 99年度易字第744號
公　訴　人　臺灣板橋地方法院檢察署檢察官
被　　　告　陳健榮
選任辯護人　吳展旭律師
上列被告因詐欺等案件，經檢察官提起公訴（98年度偵字第1753
9 號），本院判決如下：
    主  文
陳健榮無罪。
    事  實
一、公訴意旨略謂：被告陳健榮於後述時地購得後述車禍事故車
    即B 車，明知後述A 車係來源不明之贓車，再於不詳時地向
    不詳之人故買之，分由不詳姓名年籍之人變造A 車車身號碼
    為B 車並行使之，將A 車車身頂替為B 車（俗稱借屍還魂車
    ），基於意圖為自己不法所有之詐欺犯意，將低價贓車以正
    常中古車價出售予許嘉偉（另經臺灣板橋地方法院檢察署檢
    察官為不起訴處分），就該車並代許嘉偉投保，致國泰世紀
    產物保險股份有限公司（下稱國泰世紀公司）陷於錯誤而承
    保，該車嗣失竊申請理賠，復尋獲車輛，而發現係頂替借屍
    還魂車，國泰世紀公司理賠許嘉偉新台幣（下同）294,033
    元，受有損害，詳如下述：
  (一)緣車牌號碼2526-QM 號自用小客車（車身號碼ZE0-0000000
    號，引擎號碼為1ZZA154447號，簡稱A 車），登記為簡志玲
    所有，該車於民國96年1 月22日購買，並向友邦產物保險股
    份有限公司（下稱友邦公司）投保竊盜險、乙式車體險及第
    三責任險，保險期間自96年1 月22日至97年1 月22日，該車
    於96年6 月22日7 時30分，在臺北市○○區○○街雨農橋旁
    遭竊，並於同年月26日通知友邦公司失竊申請理賠，於96年
    8 月9 日理賠479,799 元予簡志玲。
  (二)又車牌號碼4398-QN 號自用小客車（車身號碼ZE0-0000000
    號；引擎號碼為1ZZA105555號，簡稱B 車），B 車之原車牌
    號碼為925-DH號，原係營業小客車，登記如泰交通企業有限
    公司所有，該公司負責人為呂許秀梅（另經臺灣板橋地方法
    院檢察署檢察官為不起訴處分），出租予白滿成載客使用，
    於96年4 月4 日上午4 、5 時許，在臺北市中山區○○○路
    與中山北路口發生車禍，致B 車車身受損，該車拖往全盟汽
    車修護廠（臺北市○○區○○路321 號）維修，該車廠負責
    人李燃煌（另經臺灣板橋地方法院檢察署檢察官為不起訴處
    分）檢視車況後，告知呂許秀梅車輛修理不敷成本，呂許秀
    梅未將該車報廢，在前述車廠，直接以7 萬元之代價轉售予
    李燃煌。
  (三)李燃煌未維修B 車，於96年5 月31日在前述車廠，將B 車以
    12萬5 千元，出售予被告陳健榮，被告陳健榮因稅金考量，
    請葉俊傑（另經臺灣板橋地方法院檢察署檢察官為不起訴處
    分）出名為車輛名義登記人。被告陳健榮故買贓車，再與不
    詳之人基於變造特種文書之犯意聯絡，將A 車套裝頂替為B
    車，將A 車之車身號碼變造為B 車，再以市價30幾萬元，在
    臺北縣三重市（現改制為新北市三重區，下同）出售予許嘉
    偉，並由陳健榮代辦保險，於96年8 月2 日向國泰世紀公司
    ，就B 車投保車輛丙式車體損失險、汽車竊盜損失險及第三
    責任險等。
  (四)嗣許嘉偉向警方報案前述車輛失竊，並於97年7 月14日向國
    泰世紀公司申報前述投保車輛於97年6 月30日17時，在臺北
    縣三重市○○街19之3 號前，經不詳之人竊取，並檢附向警
    方報案資料而申請理賠。前述申報失竊車牌號碼4398-QN 號
    自用小客車，於97年10月15日19時許在臺北縣蘆洲市（現改
    制為新北市蘆洲區，下同）為警尋獲，通知國泰世紀公司及
    許嘉偉。警方未檢查出車身號碼變造，逕將車輛發還，由國
    泰世紀公司領回，拖回協力廠捷北汽車修理廠後，始由車廠
    人員發現車身號碼變造，經警比對發現，該車車身實際為贓
    車A 車，車身號碼由ZE0- 0000000號（A 車）變造車身號碼
    ZE0-0000000 號（B 車）。因認被告陳健榮所為，涉犯刑法
    第349 條第2 項之故買贓物罪嫌、同法第216 條、212 條之
    行使變造特種文書罪嫌、同法第339 條第1 項詐欺取財罪嫌
    。
二、按刑事訴訟法第308 條規定：「判決書應分別記載其裁判之
    主文與理由；有罪之判決書並應記載犯罪事實，且得與理由
    合併記載。」同法第310 條第1 款規定：「有罪之判決書，
    應於理由內分別情形記載左列事項：一、認定犯罪事實所憑
    之證據及其認定之理由。」及同法第154 條第2 項規定：「
    犯罪事實應依證據認定之，無證據不得認定犯罪事實。」揆
    諸上開規定，刑事判決書應記載主文與理由，於有罪判決書
    方須記載犯罪事實，並於理由內記載認定犯罪事實所憑之證
    據及其認定之理由。所謂認定犯罪事實所憑之「證據」，即
    為該法第154 條第2 項規定之「應依證據認定之」之「證據
    」。職是，有罪判決書理由內所記載認定事實所憑之證據，
    即為經嚴格證明之證據，另外涉及僅須自由證明事項，即不
    限定有無證據能力之證據，及彈劾證人信用性可不具證據能
    力之彈劾證據。在無罪判決書內，因檢察官起訴之事實，法
    院審理結果，認為被告之犯罪不能證明，而為無罪之諭知，
    則被告並無檢察官所起訴之犯罪事實存在，既無刑事訴訟法
    第154 條第2 項所規定「應依證據認定之」事實存在，因此
    ，判決書僅須記載主文及理由，而理由內記載事項，為法院
    形成主文所由生之心證，其論斷僅要求與卷內所存在之證據
    資料相符，或其論斷與論理法則無違，通常均以卷內證據資
    料彈劾其他證據之不具信用性，無法證明檢察官起訴之事實
    存在，所使用之證據並不以具有證據能力之證據為限，是以
    本件被告既經本院認定無罪，本判決即不再論述所援引有關
    證據之證據能力，合先敘明。
三、復按犯罪事實應依證據認定之，無證據不得認定犯罪事實，
    又不能證明被告犯罪者，應諭知無罪之判決，刑事訴訟法第
    154 條第2 項、第301 條第1 項分別定有明文。次按認定不
    利於被告之事實，須依積極證據，茍積極之證據本身存有瑕
    疵而不足為不利於被告事實之認定，即應為有利於被告之認
    定，更不必有何有利之證據，而此用以證明犯罪事實之證據
    ，猶須於通常一般人均不至於有所懷疑，堪予確信其已臻真
    實者，始得據以為有罪之認定，倘其證明尚未達到此一程度
    ，而有合理性之懷疑存在，致使無從為有罪之確信時，即應
    為無罪之判決，此有最高法院76年臺上字第4986號、30年上
    字第816 號等判例意旨可資參照。而刑事訴訟法第161 條已
    於91年2 月8 日修正公布，其第一項規定：檢察官就被告犯
    罪事實，應負舉證責任，並指出證明之方法，因此檢察官對
    於起訴之犯罪事實，應負提出證據及說服之實質舉證責任，
    倘所提出之證據，不足為被告有罪之積極證明，或其指出證
    明之方法，無從說服法院以形成被告有罪之心證，基於無罪
    推定之原則，自應為被告無罪判決之諭知，最高法院92年臺
    上字第128 號判例可資參照。又當事人得聲請法院調查證據
    ，而法院為發見真實，亦得依職權調查證據，但限於維護公
    平正義或對被告之利益有重大關係之事項為限，修正刑事訴
    訟法第163 條第1 、2 項定有明文。故法院固得依職權調查
    證據，但並無蒐集證據之義務。蒐集證據乃檢察官或自訴人
    之職責，事實審法院應以調查證據為其主要職責，其調查之
    範圍，亦以審判中所存在之一切證據為限，案內不存在之證
    據，即不得責令法院為發現真實，應依職權從各方面蒐集證
    據（最高法院91年度臺上字第5846號判決可資參照）。
四、本件公訴人認被告陳健榮涉犯故買贓物、行使變造特種文書
    、詐欺取財等罪嫌，無非係以被告陳健榮於警詢及偵查中之
    供述、證人張漢昌、許明仁、陳炳憲、呂許秀梅、李燃煌、
    葉俊傑、許嘉偉於警詢及偵查中之證述，及車籍查詢－基本
    資料詳細畫面影本、汽車保險要保書、國泰產物保險股份有
    限公司（任意）汽車保險理賠計算書、失車紀錄、臺北市政
    府警察局車輛協尋電腦輸入單、汽車買賣合約書、中古汽車
    （委賣）合約書、法務部調查局98年11月25日調科參字第09
    800592020 號測謊報告書暨測謊過程參考資料等，為其主要
    之論據。訊據被告陳健榮固坦承伊曾向李燃煌購買925-DH營
    業小客車之事故車，並將該車請人維修後，再改為自小客車
    並出售予許嘉偉之事實不諱，惟堅決否認有何被訴之上開犯
    行，被告陳健榮選任之辯護人為被告辯護稱：依國瑞汽車於
    10 0年7 月6 日的回函以及鈞院當庭播放勘驗的驗車實況，
    均足徵系爭查獲的實車與被告當年賣給許嘉偉的車輛車身顯
    然不同，且其中最重要的一點，為有無天窗的不同，另證人
    白滿成係證稱車行說不可能修復，顯然是屬於傳聞證據，不
    得做為不利於被告的證據，至於證人李燃煌反而證稱車子可
    以修復，況退步言之，車子是否可以修復，存在價值上的考
    量以外，技術上也會因人而異等語。
五、經查：
  (一)車牌號碼2526-QM 號自用小客車（車身號碼ZE0-0000000 號
    ，引擎號碼為1ZZA154447號，下簡稱A 車）為簡志玲所有，
    而該車係張漢昌於96年1 月22日以其妻簡志玲之名義購買，
    並向友邦公司投保竊盜險，保險期間自96年1 月22日至97年
    1 月22日，而該車於96年6 月22日7 時30分許，因在臺北市
    ○○區○○街雨農橋旁遭竊，經張漢昌於同年月26日通知友
    邦公司A 車遭竊之情，並代簡志玲申請保險理賠，經友邦公
    司於96年8 月9 日理賠479,799 元予簡志玲等節，業據證人
    即友邦產物保險股份有限公司理賠人員許明仁、證人張漢昌
    於警詢、偵查中證述明確（見臺灣板橋地方法院檢察署98年
    度偵字第17539 號偵查卷第16至21、130 至132 、159 頁）
    ，且有友邦產物保險協議書、汽（機）車竊盜險理賠申請書
    、2526-QM 號自用小客車之車籍查詢－基本資料詳細畫面1
    紙、臺北市政府警察局車輛協尋電腦輸入單附卷可稽（見同
    上偵查卷第79、64至67頁），是此部分事實堪以認定。
  (二)另車牌號碼4398-QN 號自用小客車（車身號碼ZE0-0000000
    號，引擎號碼為1ZZA105555號，下簡稱B 車）之原車牌號碼
    為925-DH號，且原係營業小客車，登記為如泰交通企業有限
    公司所有，該公司負責人呂許秀梅曾將該車出租予白滿成作
    為載客之用，而白滿成於96年4 月4 日凌晨4 、5 時許，因
    在臺北市中山區○○○路與中山北路口發生車禍，致B 車車
    身受損嚴重，該車經拖往址設於臺北市○○區○○路321 號
    之全盟汽車修護廠維修，該車廠負責人李燃煌經檢視車況後
    ，告知呂許秀梅車輛修理不敷成本，故呂許秀梅未將該車報
    廢，而以7 萬元之代價出售予李燃煌，惟李燃煌亦未修護B
    車，而於96年5 月31日在前述車廠內，以12萬5000元之代價
    ，將B 車出售予被告陳健榮等節，業據證人呂許秀梅、李燃
    煌於警詢及偵查中證述綦詳（見同上偵查卷第35至42、134
    、220 至221 頁），復有4398-QN 號自用小客車之車籍查詢
    －基本資料詳細畫面1 紙、汽車買賣合約書、中古汽車（委
    賣）合約書附卷可稽（見同上偵查卷第54、73、76頁），是
    此部分事實亦堪認定。
  (三)再許嘉偉於96年8 月2 日前之不詳時日，在臺北縣三重市○
    ○街19之2 號處，以約30幾萬元之代價向被告陳健榮購得車
    牌號碼4398-QN 號自用小客車（下簡稱C 車），並由被告陳
    健榮於96年8 月2 日代其向國泰世紀公司，投保該車之車輛
    丙式車體損失險、汽車竊盜損失險及第三責任險等保險。嗣
    於97年7 月14日13時許，因許嘉偉向國泰世紀公司申報該投
    保車輛於97年6 月30日17時，在臺北縣三重市○○街19之3
    號前遭人竊取，並檢附向警方報案資料而申請並獲得理賠。
    嗣疑似本件許嘉偉所申報失竊之自用小客車，於97年10月15
    日19時許，在臺北縣蘆洲市某處為警尋獲（下簡稱D 車）後
    ，經警通知國泰世紀公司及許嘉偉領取，而警方因未檢查出
    該尋獲車輛之車身號碼曾遭變造之情，故逕將該車輛發還由
    國泰世紀公司領回，並經拖回國泰世紀公司之協力廠商即捷
    北汽車修理廠後，始由該車廠人員發現該尋獲車輛之車身號
    碼曾遭變造，且經比對後，發現D 車車身實際為A 車，且車
    身號碼係由A 車之ZE0-0000000 號變造為B 車之ZE0-000000
    0 號等情，業據證人許嘉偉、陳炳憲於偵查中、本院審理中
    （見同上偵查卷第137 、132 至133 頁，本院卷第58至61頁
    ），暨證人即國瑞汽車工程師林士元於本院審理中結證屬實
    （見本院卷第63、64頁），且有4398 -QN號自用小客車之車
    籍查詢－基本資料詳細畫面影本、汽車保險要保書、國泰產
    物保險股份有限公司（任意）汽車保險理賠計算書、失車紀
    錄、臺北市政府警察局中山分局98年2 月23日北市警中分刑
    字第0983 0925800號函、國瑞汽車股份有限公司98年3 月13
    日國保字第098010號函、變造車身號碼拓印影本、尋回車輛
    照片及原始投保車輛照片，及國瑞汽車股份有限公司出具之
    車籍鑑定結果報告1 紙附卷可稽（見同上偵查卷第54、57至
    61 頁 、第80、81、83、86至115 頁；本院卷第43頁），是
    此部分事實亦足認定。
  (四)綜上，本案所尋獲之自小客車即D 車，既經國瑞汽車股份有
    限公司之專業工程師比對後，認D 車車身實際為A 車，且車
    身號碼係由A 車之ZE0-0000000 號變造為B 車之ZE0-000000
    0 號乙情，已如前所認，是本案應審究之重點則為被告陳健
    榮所出售給許嘉偉之C 車，是否即係本案尋獲之車輛D 車？
    茲查，本件尋獲車輛D 車並無「天窗」配備乙情，此有北市
    警局中山分局依賴實車（牌照：無大牌）鑑定車籍整理照片
    、尋獲車輛車身拍攝照片附卷可查（見本院卷第74頁、同上
    偵查卷第89頁），惟被告所出售給證人許嘉偉之C 車即車牌
    號碼4398-QN 號自用小客車，於96年7 月11日曾至臺北市監
    理處辦理重領牌照，而該車檢驗時之照片有「天窗」配備之
    情，此有臺北市監理處100 年6 月9 日北市監北字第100604
    80400 號函暨檢驗錄影檔、照片及相關驗車紀錄1 份附卷可
    稽（見本院卷第101 、102 頁），再車牌號碼4398-QN 號自
    用小客車於96年10月15日，因有在「貨車裝卸專用區」違規
    停車之情，而經警舉發違反道路交通管理處罰條例，而採證
    該車違規時之照片，亦有「天窗」配備乙情，此有臺北市停
    車管理工程處100 年6 月28日北市停管字第10033205800 號
    函暨相關採證照片在卷可按（見本院卷第113 至115 頁），
    此均足徵被告陳健榮所出售給許嘉偉之車牌號碼4398-QN 號
    自用小客車之C 車，係有「天窗」配備之自小客車，此與無
    「天窗」配備之尋獲車輛D 車迥異，是本件尋獲車輛D 車是
    否係被告陳健榮出售給許嘉偉之C 車，自屬有疑，從而，本
    件尋獲D 車車身號碼縱有公訴意旨所稱上開變造車身號碼之
    情，亦因無從證明被告陳健榮經手該車，自難執此逕認本件
    被告陳健榮有何變造特種文書及故買贓物之情，此外，公訴
    意旨亦未舉出其他證據足徵被告所出售之C 車係另一失竊之
    車輛，故就此部分，亦無從認定被告有何以低價之贓車代證
    人許嘉偉投保，致國泰世紀公司陷於誤信而承保之情，而難
    認被告涉有詐欺取財之犯行。
六、末按刑事訴訟採證據裁判原則，認定事實所憑之證據，須於
    通常一般之人均不致於有所懷疑，達到確信其為真實之程度
    者，始足當之；倘其證明之程度，尚有合理之懷疑存在時，
    仍不能據為被告有罪之認定。又檢察官就被告犯罪事實，應
    負舉證責任，並指出證明之方法，刑事訴訟法第161 條第1
    項亦定有明文，因此，檢察官對於起訴之犯罪事實，應負實
    質之舉證責任。倘其所提出之證據，不足為被告有罪之積極
    證明，或其闡明之證明方法，無從說服法院形成被告有罪之
    心證，基於無罪推定之原則，自應為被告無罪之諭知。本案
    公訴人所舉之諸項證據，僅能證明尋獲之自小客車即D 車係
    車身號碼經變造過之贓車，並無法證明被告所出售給許嘉偉
    之C 車亦係贓車之情。此外，復查無其他積極證據足資證明
    被告陳健榮確有公訴意旨所指訴上揭之犯行，不能證明其犯
    罪，揆諸前揭說明，自應諭知被告無罪之判決。
七、移送部分：
    證人許嘉偉於本院審理時具結證稱：伊並沒有詢問被告陳健
    榮所出售之車輛有無發生事故，另該車之左前樑有撞到的痕
    跡，外觀是正常的等語（見本院卷第60頁反面、62頁）；證
    人白滿成於本院審理時證稱：車牌號碼925-DH號（即車號43
    98 -QN號之前身）的車損情形為車頭、引擎蓋、車頂都壞掉
    ，整個車子插到大貨車左後方的車下，車行說不可能修復等
    語（見本院卷第131 頁），且有該車事故現場照片在卷可稽
    （見臺灣臺北地方法院檢察署96年度偵字第9404號卷第25頁
    ），是被告是否有公訴人論告意旨所稱隱瞞該車曾有重大車
    禍事故，仍出售該車予許嘉偉之情，因而涉有詐欺取財罪嫌
    ，惟此與起訴書所載之事實於社會基本事實非屬同一，詐欺
    被害人亦不相同，本院無從逕予審理，自應由檢察官另行偵
    辦。
據上論斷，應依刑事訴訟法第301條第1項，判決如主文。
本案經檢察官李超偉到庭執行職務。
中    華    民    國  100     年    10    月    14    日
                  刑事第一庭  審判長法  官  李釱任
                                    法  官  鄭水銓
                                    法  官  陳正偉
上列正本證明與原本無異。
如不服本判決，應於判決送達後10日內敘明上訴理由，向本院提
出上訴狀 (應附繕本) ，上訴於臺灣高等法院。其未敘述上訴理
由者，應於上訴期間屆滿後20日內向本院補提理由書「切勿逕送
上級法院」。
                                    書記官  許慧禎
中    華    民    國  100     年    10    月    14    日